【裁判字號】    98,上,243
【裁判日期】    990531
【裁判案由】    清償債務
【裁判全文】
臺灣高等法院高雄分院民事判決           98年度上字第243號
上  訴  人  丁○○
訴訟代理人  蔡建賢律師
複代理人    方春意律師
被上訴人    甲○○
訴訟代理人  張志明律師
複代理人    蔡佩樺律師
上列當事人間請求清償債務事件，上訴人對於民國98年9 月21日
臺灣高雄地方法院98年度訴字第1363號第一審判決提起上訴，本
院於99年5月19日言詞辯論終結，判決如下：
    主  文
上訴及假執行之聲請均駁回。
第二審訴訟費用由上訴人負擔。
    事 實 及 理 由
一、上訴人起訴主張：被上訴人於民國82年12月間，以工程週轉
    為由，委請其配偶即原審共同被告戊○○（戊○○未上訴，
    已告確定）出面，共同向伊借款，陸續向伊借得新台幣（下
    同）500 萬元、370 萬元、120 萬元，合計990 萬元，並由
    被上訴人簽發面額分別為500 萬元、370 萬元、120 萬元之
    支票各1 紙交付予伊。嗣上述面額500 萬元之支票屆期後，
    被上訴人以尚未領得工程款，請求伊緩期通融，經伊同意緩
    期。而其餘370 萬元、120 萬元借款，則由被上訴人委由戊
    ○○交付訴外人洪茂俊所開立，面額各50萬元之支票10紙予
    伊，惟其中1 紙支票經提示未獲付款，伊實際僅獲償450 萬
    元；戊○○嗣另以其所標得伊召集之合會死會會款40萬元，
    由伊逕予扣抵，以為清償，共計清償490 萬元。是伊尚有50
    0 萬元借款未獲清償。爰依消費借貸法律關係，聲明請求被
    上訴人與戊○○給付上訴人500 萬元，及自起訴狀繕本送達
    翌日起至清償日止，按年息5%計算之利息，並願供擔保請准
    宣告假執行。
二、被上訴人則以：伊於82年11月間，為繳付工程押標金，透過
    戊○○向上訴人借款500 萬元並交付面額500 萬元之支票1
    紙與上訴人，且偕同上訴人前往銀行提領現金500 萬元並受
    領該款，惟伊並未另向上訴人借貸490 萬元；又伊除上述面
    額500 萬元之支票外，未曾親自或授權戊○○簽發支票向上
    訴人借款；再者，伊將訴外人洪茂俊所簽發面額各50萬元之
    支票計15紙，合計750 萬元，請戊○○轉交上訴人，其中10
    紙係為清償上述500 萬元借款，其餘5 紙計250 萬元，係基
    於夫妻情誼，幫忙戊○○處理其積欠上訴人之其他債務，是
    伊與上訴人間已無任何債權債務關係存在等語，資為抗辯。
三、原審經審理後，判命原審共同被告戊○○給付上訴人490 萬
    元及自97年12月13日起至清償日，按年息5%計算之利息，並
    駁回上訴人其餘請求。上訴人不服，就被上訴人部分提起上
    訴，並於本院聲明：(一)原判決關於駁回上訴人後開第二項請
    求部分廢棄；(二)被上訴人應給付上訴人250 萬元及自97年12
    月13日起至清償日止，按年息5%計算之利息；(三)訴訟費用由
    被上訴人負擔。被上訴人則於本院聲明：(一)上訴駁回；(二)第
    二審訴訟費用由上訴人負擔。【至原審判命原審共同被告戊
    ○○給付490 萬元本息部分，未據戊○○上訴，已告確定】
    。
四、兩造不爭執之事項：
  (一)被上訴人於82年11月間委由戊○○出面，由被上訴人具名向
    上訴人借款500 萬元，並由戊○○交付被上訴人所簽發面額
    500 萬元之支票1 紙予上訴人；上訴人並親自交付現金500
    萬元予被上訴人。
  (二)被上訴人曾將訴外人洪茂俊所簽發面額各為50萬元支票計15
    張交予戊○○；戊○○將其中10張支票轉交與上訴人，其中
    9 紙經屆期提示均獲兌現，金額合計為450 萬元；其餘1 紙
    經屆期提示未獲付款。
  (三)戊○○曾參與上訴人召集之互助會，並同意上訴人將其得標
    之金額40萬元逕予扣抵。
  (四)上訴人前對被上訴人提起刑事詐欺告訴，經台灣高雄地方法
    院檢察署檢察官以87年度偵字第21856 號提起公訴，台灣高
    雄地方法院以88年度易字第1196號判決無罪，嗣檢察官提起
    上訴，經本院以90年度上易字第482 號判決駁回上訴確定。
五、兩造爭點：被上訴人向上訴人所借500 萬元借款是否清償完
    畢？
  (一)按當事人主張有利於己之事實者，就其事實負有舉證之責任
    ，此為民事訴訟法第277 條前段所明定。上訴人主張被上訴
    人所交付予伊之490 萬元（即訴外人洪茂俊所簽發支票兌現
    金額合計450 萬元、戊○○同意扣抵之互助會得標金額40萬
    元），係為清償被上訴人與戊○○共同向伊另借貸之370 萬
    元、120 萬元，被上訴人所借貸之500 萬元借款並未清償；
    被上訴人則否認伊曾另向上訴人借貸其他款項。是依前揭規
    定，上訴人自應就被上訴人曾另向伊借貸370 萬元及120 萬
    元之事實負舉證責任。
  (二)經查，上訴人固請求詢問證人即其姑丈乙○○、證人即其弟
    丙○○為證。惟證人乙○○證稱：是丁○○（即上訴人）經
    手，戊○○向我借錢；大約82年底借的，借300 萬元；300
    萬元交給丁○○（即上訴人）轉給戊○○等語（本院卷第92
    頁背面、第93頁）。又證人丙○○證稱：82年底或是83年初
    ，我大姐（即上訴人）向我說，戊○○想跟我借150 萬元；
    錢是我大姐丁○○代戊○○來向我借的，如果要還錢是戊○
    ○要還我等詞（本院卷第93頁背面、第94頁）。基此，由上
    開2 證人前揭所言，均明確證述係戊○○向伊等借貸300 萬
    元、150 萬元，而非上訴人，是其等所言顯不足證明被上訴
    人有另向上訴人另借370 萬元或120 萬元之事實。
  (三)至證人乙○○固另稱：丁○○（即上訴人）向我說甲○○（
    即被上訴人）欠工程款，需要錢來週轉；甲○○曾在台北松
    山機場還我現金90萬元等語（本院卷第92頁背面、第93頁）
    ；證人丙○○亦另稱：我問我姐姐（即上訴人）戊○○借15
    0 萬元作何用，我姐姐告訴我說，戊○○的先生做工程需要
    ；錢（指150 萬元）本來要交給戊○○，但後來是戊○○的
    先生（即被上訴人）來拿的；原先是拿一個市議員的票，有
    3 張各50萬元給我，但都退票等語（本院卷第93頁背面、第
    94頁正、背面）。惟上開2 證人此部分所言，至多說明戊○
    ○向其等借款之動機係為供被上訴人工程週轉之用，或被上
    訴人曾代戊○○受領借款、交付還款金額，或上訴人曾將被
    上訴人所交付訴外人洪茂俊簽發之支票轉讓與丙○○，惟此
    等情事均無從證明或反推係被上訴人與上開2 證人間有借貸
    合意，遑論上開2 證人均已明確證述係戊○○向其等借款，
    業敘如前，是上開2 證人本部分所言自無從據為有利於上訴
    人之判斷，併此敘明。
  (四)再者，被上訴人抗辯除上訴人所不爭執之前述490 萬元外，
    另10萬元亦已清償，伊已全數清償500 萬元借款（原審卷第
    64頁）；為上訴人所否認。然查，上訴人於前揭被上訴人被
    訴刑事詐欺案件一審審理中，陳稱：83年間戊○○確實有拿
    10張支票給我，但是只有9 張兌現，後來她又有拿50萬元現
    金給我，故500 萬元有清償等語（見原審卷第84頁）；且上
    訴人亦不否認其曾於刑案審理中為上開陳述（本院卷第42頁
    ）。基此，堪認被上訴人所稱其已全數清償500 萬元借款乙
    節，尚非子虛。雖上訴人於本院就此另稱：當時伊得病進行
    化療中，頭昏聽不清楚，清償情況當非如此云云，惟並未能
    舉證以實其說。上訴人又稱：伊與上訴人間尚有另1 筆500
    萬元之借款，刑案中所稱已清償之500 萬元並非本件請求之
    500 萬元，惟被上訴人否認與上訴人間有另一筆500 萬元之
    借款，而上訴人就此亦未能舉證證明。是其上開所辯均無可
    取。
  (五)據上，堪認被上訴人向上訴人所借500 萬元借款確已清償完
    畢，兩造間已無消費借貸債權債務關係存在。
六、從而，上訴人本於消費借貸法律關係，請求被上訴人給付25
    0 萬元，及自起訴狀繕本送達翌日起至清償日止，按年息5%
    計算之利息，為無理由，不應准許。其假執行之聲請亦失所
    依附，應併予駁回。原審為上訴人敗訴之判決，及駁回其假
    執行之聲請，並無不合。上訴意旨指摘原判決不當，求予廢
    棄改判，為無理由，應予駁回。
七、據上論結，本件上訴為無理由，依民事訴訟法第449 條第1
    項、第78條，判決如主文。
中    華    民    國    99    年    5     月    31    日
                            民事第三庭
                                審判長法官  張國彬
                                法      官  鄭月霞
                                法      官  甯  馨
以上正本證明與原本無異。
如對本判決上訴，須於判決送達後20日內向本院提出上訴狀，其
未表明上訴理由者，應於上訴後20日內向本院提出上訴理由書（
均須按他造當事人之人數附繕本）。上訴時應提出委任律師或具
有律師資格之人之委任狀，並依附註條文規定辦理。
中    華    民    國    99    年    5     月    31    日
                                書  記  官  施耀程
附註：
民事訴訟法第466 條之1 ：
對於第二審判決上訴，上訴人應委任律師為訴訟代理人，但上訴
人或其法定代理人具有律師資格者，不在此限。
上訴人之配偶、三親等內之血親、二親等內之姻親，或上訴人為
法人、中央或地方機關時，其所屬專任人員具有律師資格並經法
院認適當者，亦得為第三審訴訟代理人。
第1 項但書及第2 項情形，應於提起上訴或委任時釋明之。

司法院資訊處製作；財團法人民間司法改革基金會備份。
